臺灣桃園地方法院民事判決
110年度訴字第1341號
原      告  東祐不動產仲介經紀有限公司

法定代理人  張振斌
訴訟代理人  趙子翔律師
被      告  鼎泰豐電線電纜股份有限公司

法定代理人  蔡易潔
被      告  李豐存
共      同
訴訟代理人  馬在勤律師
複  代理人  陳佳雯律師
上列當事人間請求給付違約金等事件，本院於民國110年12月22
日辯論終結，判決如下：
    主  文
原告之訴及假執行之聲請均駁回。
訴訟費用由原告負擔。
    事實及理由
一、原告主張：
　㈠原告於民國109年9月3日受訴外人誼特實業有限公司代表人湯
    坤長（下逕稱賣方）委託，銷售桃園市○○區○○路000巷000弄
    00號建物及其坐落之桃園市○○區○○段000○000○000○000○000○
    000地號之土地(下稱系爭不動產)。因被告鼎泰豐電線電纜
    股份有限公司(下稱被告公司)有意購買系爭不動產，原告公
    司業務王嘉駿乃於109年9月14日送交系爭不動產相關資料予
    被告公司，被告公司於詳閱相關資料後，於109年9月15日委
    由被告公司實際負責人即被告李豐存，代理被告公司與原告
    公司簽立委託議價契約書(下稱系爭委託契約）表明願以總
    價新臺幣（下同）1億4000萬元購買系爭不動產，同時交付
    如附表所示之支票1紙（下稱系爭支票）為協調金。109年9
    月19日被告李豐存向原告表示，被告公司已向銀行確認相關
    貸款額度及程序均無問題後，原告方以系爭委託契約所約定
    條件積極與賣方媒介、居間，經原告與賣方議價後，賣方同
    意以總價1億4000萬元出售系爭不動產，原告乃於109年9月2
    9日書面通知買賣雙方議價成功，並請雙方出面簽立系爭不
    動產之買賣契約（下稱系爭買賣契約），被告李豐存也於10
    9年10月5日表示雙方已達成交價格，並約定於109年10月7日
    下午2時簽立買賣契約。詎109年10月7日簽約當日，被告李
    豐存突然要求賣方應保證銀行願就系爭不動產核貸8成貸款
    ，否則被告公司將拒絕簽立買賣契約，然被告公司得否貸款
    8成，非賣方或原告所能決定，被告公司此行為，顯然惡意
    使買賣契約不成就，應視為條件已成就。原告自得依系爭委
    託契約第3條約定，請求被告公司給付買賣總價1％即140萬元
    之服務報酬，並得依系爭委託契約第5條約定，請求被告公
    司給付200萬元協調金。退步言之，倘認被告公司與李豐存
    間並不存在代理關係，則系爭委託契約即成立於原告與被告
    李豐存之間，被告李豐存應依系爭委託契約第3條約定給付
    原告140萬元，另被告李豐存交付予原告之系爭支票有被告
    公司之簽名，其等應連帶給付原告200萬元。為此，爰依系
    爭委託契約第3條、第5條、票據法第5條、第126條等規定提
    起本訴等語。
  ㈡並先位聲明：被告公司應給付原告340萬元，及自起訴狀繕本
    送達之翌日起至清償日止，按年息5％計算之利息；原告願供
    擔保，請准宣告假執行。備位聲明：被告李豐存應給付原告
    140萬元，及自起訴狀繕本送達之翌日起至清償日止，按年
    息5％計算之利息；被告李豐存及被告公司應連帶給付原告20
    0萬元，及自起訴狀繕本送達之翌日起至清償日止，按年息5
    ％計算之利息；原告願供擔保，請准宣告假執行。
二、被告則以：兩造素不相識，109年9月15日前某日，被告李豐
    存收到原告業務員王嘉駿發送之簡訊，內容略為系爭土地正
    在出售，若有意購買可洽王嘉駿等語，被告李豐存因而與王
    嘉駿聯繫商談此事，王嘉駿向被告李豐存保證：㈠系爭土地
    絕無污染，賣家可提出土地無汙染之檢測文件；㈡系爭土地
    之承租人願意續租並與買家換約；㈢買家只需準備二成之自
    備款，另八成之買賣價金伊會幫買家找到銀行辦理貸款，倘
    買家無法貸款八成，買賣契約自動失效等條件，被告李豐存
    方願簽署系爭委託契約。惟被告李豐存於109年9月15日簽署
    系爭委託契約前，王嘉駿卻未給予被告李豐存足夠之審閱期
    間，該約確認事項欄記載109年9月12日攜回審閱等語，乃是
    應王嘉駿之要求而倒填日期，此行為已違反消費者保護法（
    下稱消保法）第11條之1之規定，故系爭委託契約第3條、第
    5條之約定應為無效。嗣於109年9月29日王嘉駿通知被告公
    司表示買賣雙方價格已合致，請被告公司簽訂買賣契約，被
    告李豐存則向原告表示109年10月7日或同年月12日可談論買
    賣合約條款，故王嘉駿通知被告於109年10月7日至原告公司
    洽談買賣合約條款，然該日被告李豐存偕同律師準時到場，
    惟在約定時間1小時後，始有自稱賣方之人抵達原告公司，
    因被告李豐存之律師無法久留，而改約109年10月13日再談
    。然109年10月13日原告與賣方均未到場，顯見原告並未於
    系爭委託期限即109年9月30日前議價成功，系爭委託契約已
    然終止，故原告自無依系爭委託契約或系爭支票請求被告付
    款之理等語，資為抗辯。並聲明：原告先位之訴、備位之訴
    及假執行聲請均駁回；如受不利之判決，被告願供擔保請准
    宣告免為假執行。
三、原告主張依系爭委託契約第3條、第5條、票據法第5條、第1
    26條之規定，先位請求被告公司應給付原告140萬元服務費
    ，以及200萬元之違約金，共340萬元；備位請求被告李豐存
    應給付原告140萬元之服務費，以及被告公司和被告李豐存
    應連帶給付原告200萬元，為被告否認，並以前揭情詞置辯
    。是本件爭點厥為：㈠系爭委託契約第3條及第5條之約定，
    是否違反消費者保護法第11條之1而不構成契約之內容？㈡系
    爭買賣契約是否已成立？㈢被告公司和被告李豐存是否應連
    帶給付200萬元予原告？
四、本院判斷：
  ㈠系爭委託契約第3條及第5條之約定，是否違反消費者保護法
    第11條之1而不構成契約之內容？
  ⒈按企業經營者與消費者訂立定型化契約前，應有30日以內之
    合理期間，供消費者審閱全部條款內容。企業經營者以定型
    化契約條款使消費者拋棄前項權利者，無效。違反第1項規
    定者，其條款不構成契約之內容。但消費者得主張該條款仍
    構成契約之內容。中央主管機關得選擇特定行業，參酌定型
    化契約條款之重要性、涉及事項之多寡及複雜程度等事項，
    公告定型化契約之審閱期間，消保法第11條之1 定有明文。
    又內政部於92年6 月26日以內授中辦地字第0920082743號公
    告不動產委託銷售定型化契約應記載及不得記載事項，該公
    告經行政院消費者保護委員會第99次委員會議通過，自公告
    6 個月後生效，依該公告壹、應記載事項：一、契約審閱期
    間即規定：本定型化契約及其附件之審閱期間（不得少於3
    日）。違反前項規定者，該條款不構成契約內容，但消費者
    得主張該條款仍構成契約內容。考之前開條文之立法意旨係
    為維護消費者知的權利，使其於訂立定型化契約前，有充分
    了解定型化契約條款之機會，並為確保消費者之契約審閱權
    ，爰明定企業經營者未提供合理審閱期間之法律效果。
  ⒉原告以提供不動產仲介等服務為營業，系爭委託契約之條款
    為原告用與不特定之消費者簽定同類委託銷售不動產而先予
    擬定之契約條款，故系爭委託契約屬定型化契約，依消保法
    第11條之1規定及內政部上開公告，原告與被告李豐存訂立
    系爭委託契約前，最少應給予被告李豐存3日以上審閱契約
    之期間。查系爭委託契約乃109年9月15日簽立，該約「敬請
    確認下列事項」欄位第六項記載：本契約經由買方李豐存於
    109年9月12日攜回依法審閱完畢等語，有系爭委託契約1紙
    存卷可稽（詳本院卷第19頁），由形式上觀之，原告固已給
    予被告陳豐存3日之審閱期間。惟證人王嘉駿證稱：109年9
    月12日攜回審閱之相關記載，僅係為達形式合法而填寫，實
    際上原告並未於109年9月12日交付系爭委託契約供被告李豐
    存審閱，而是於109年9月15日簽約當天供被告李豐存閱覽等
    語（詳本院卷第231頁），復佐以原告亦自陳：系爭委託契
    約確實有日期倒填等情（見本院卷第150頁），足認在簽署
    系爭委託契約前，原告並未給予被告李豐存3日以上之審閱
    期間，使被告李豐存於簽訂系爭委託契約前有充分瞭解契約
    內容之機會，揆諸首揭說明，被告抗辯系爭委託契約第3條
    及第5條之約定，違反消保法第11條之1而不構成契約之內容
    ，應屬有據。
　⒊原告固主張系爭委託契約並非艱深難懂，且被告李豐存於109
    年9月16日甚至有通知原告至被告公司用印，可見縱未預留3
    日審閱期間，對被告並未構成任何不利風險云云。惟企業經
    營者若未提供消費者合理審閱定型化契約之期間，依前揭規
    定，法律效果即為該條款不構成契約之内容，而所謂條款不
    構成契約，即指該條款無效，而所謂無效係自始、當然、確
    定無效(最高法院100年度台上字第446號裁定意旨參照)。從
    而，文字是否艱深、被告承擔風險之多寡、抑或是被告事後
    是否已明瞭契約真義，均不能使無效之法律行為因之成為有
    效，故原告此部分主張，自不足採。
㈡系爭買賣契約是否已成立？
  ⒈按當事人主張有利於己之事實者，就其事實有舉證之責任。
    但法律別有規定，或依其情形顯失公平者，不在此限，民事
    訴訟法第277條定有明文。民事訴訟如係由原告主張權利者
    ，應先由原告負舉證之責，若原告先不能舉證，以證實自己
    主張之事實為真實，則被告就其抗辯事實即令不能舉證，或
    其所舉證據尚有疵累，亦應駁回原告之請求（最高法院17年
    上字第917號民事判決意旨參照）。次按買賣契約當事人就
    標的物及其價金互相同意，買賣契約即為成立，民法第345
    條第2項固有明文。然該條所謂標的物及價金，尚非僅謂當
    事人就買賣契約標的物及價金之特定而言，尚應包括當事人
    對標的物交付、所有權移轉登記時期、價金之給付方式等重
     要事項在內，若當事人於買賣協商斡旋之過程中，雖就買
    賣標的物及價金有所約定，惟就其餘諸如付款方法、所有權
    移轉登記時期、標的物交付等事項均未約定，且無法達成合
    意，尚難認買賣雙方就買賣契約之必要之點已有合致。原告
    主張於109年9月30日前已依被告公司和被告李豐存之要求，
    以1億4000萬元與系爭不動產之賣方談妥，然被告公司和被
    告李豐存卻拒絕簽署買賣契約，應視為原告已完成仲介義務
    乙節，為被告否認，是原告自應就被告二人與系爭土地之賣
    方，就標的物、價金、標的物交付、所有權移轉登記時期、
    買方價金之給付方式、稅負、點交方式等不動產買賣契約之
    必要之點已有互相合致同意等情節，負舉證責任。
　⒉證人王嘉駿證稱：109年10月7日以及109年10月13日，被告與
    賣方無法簽立買賣契約，乃因被告李豐存事後表示必須貸款
    達到八成始願意購買系爭不動產等語（詳本院卷第232-233
    頁），參以原告亦陳明原告與賣方無法擔保被告能貸款八成
    ，故未簽定買賣契約等語（見本院卷第144-145頁）。徵之
    以貸款方式購買不動產，為現今不動產交易之常態，能否順
    利貸款，更為多數不動產買受人是否願意購買之重要因素，
    原告身為專業不動產經紀業者，就此自無不知之理。故被告
    與系爭不動產之賣方，就以貸款八成給付買賣價金之重要因
    素無法達成合致，已難認雙方有達成買賣契約之合意；況除
    上述買賣價金給付方式外，就標的物交付、所有權移轉登記
    時期等不動產買賣契約之必要之點，原告均未能舉證雙方有
    達成合意，可見被告與賣方並未成立系爭不動產之買賣契約
    ，洵無疑義。
  ㈢被告公司是否應負擔票據債務，而應與被告李豐連帶給付200
    萬元予原告？　　
  ⒈按票據債務人不得以自己與發票人或執票人之前手間所存抗
    辯之事由對抗執票人。但執票人取得票據出於惡意者，不在
    此限，票據法第13條定有明文。則依其反面解釋，可知發票
    人得以自己與執票人間所存之抗辯事由對抗執票人。
  ⒉查系爭支票認證欄已載明「買賣大鶯路斡旋金用」等語（見
    本院卷第21頁），可見該紙支票是被告為購買系爭不動產，
    而依據系爭委託契約交予原告斡旋所用。然系爭委託契約第
    3條、第5條因違反消保法第11條之1之規定而無效，且被告
    亦未與系爭不動產之賣方成立買賣契約，則系爭支票之基礎
    原因關係既已失效，揆之前開說明，被告公司依票據法第13
    條拒絕付款，即屬有據。故原告請求被告公司與被告李豐存
    連帶給付200萬元，核屬無據。
五、綜上所述，系爭委託契約第3條、第5條因違反消保法第11條
    之1之規定而無效，且被告亦未與系爭不動產之買受人成立
    買賣契約，又對於原告取得系爭支票復得執原因關係以為抗
    辯，故原告依系爭委託契約第3條、第5條、票據法第5條、
    第126條等規定，先位請求被告公司給付原告140萬元之服務
    費，以及200萬元之違約金，備位請求被告李豐存給付原告1
    40萬元之服務費，以及被告公司及被告李豐存連帶給付原告
    200萬元，均為無理由，應予駁回。又原告之訴既經駁回，
    其假執行之聲請即失所附麗，應併予駁回。
六、本件事證已臻明確，兩造其餘攻擊防禦方法及證據，核與判
    決之結果不生影響，爰不一一論列，併此敘明。
七、據上論結，原告之訴為無理由，爰依民事訴訟法第78條，判
    決如主文。　　　　
中　　華　　民　　國　　111 　年　　1 　　月　　26　　日
                  民事第三庭  法　官　吳為平
以上正本係照原本作成。
如對本判決上訴，須於判決送達後 20 日內向本院提出上訴狀。
如委任律師提起上訴者，應一併繳納上訴審裁判費。
中　　華　　民　　國　　111 　年　　1 　　月　　27　　日
                              書記官  蘇玉玫
附表：　
票據號碼 票面金額 （新臺幣） 發票日 發票人 LD0000000 200萬元 109年10月31日 鼎泰豐電線電纜股份有限公司